
# Modelos de regresión lineal


```{r, include=FALSE, message=FALSE}
library(tidymodels)
library(tidyverse)
library(patchwork)
library(scales)
library(ISLR)
knitr::opts_chunk$set(echo = TRUE, message = FALSE, warning=FALSE, 
                      fig.align = 'center', fig.width = 5, fig.height=3, cache = TRUE)
comma <- function(x) format(x, digits = 2, big.mark = ",")
theme_set(theme_linedraw())
color.blues <- c(NA,"#BDD7E7", "#6BAED6", "#3182BD", "#08519C", "#074789", "#063e77", "#053464")
color.itam  <- c("#00362b", "#00503f", "#006953", "#008367", "#009c7b", "#00b68f")


sin_lineas <- theme(panel.grid.major = element_blank(), panel.grid.minor = element_blank())
sin_leyenda <- theme(legend.position = "none")
sin_ejes <- theme(axis.ticks = element_blank(), 
                  axis.text = element_blank())
```

```{r}

datos <- read.csv("../datos/Advertising.csv")

datos %>% 
    pivot_longer(cols = TV:Newspaper, values_to = "Presupuesto") %>% 
    ggplot(aes( x = Presupuesto, y = Sales)) + 
        geom_point() + 
        facet_wrap(~name, scales = "free_x")  + 
        sin_lineas

```

### Estimación de coeficientes {-}

```{r}

modelo <- lm(Sales ~ TV, data = datos)
modelo

```


```{r}

datos %>% 
    ggplot(aes(TV, Sales)) + 
        geom_point() + 
        stat_smooth(method = 'lm', col = 'red') + sin_lineas + 
        geom_hline(yintercept = mean(datos$Sales), linetype = 'dashed') + 
        geom_vline(xintercept = mean(datos$TV), linetype = 'dashed')

```


```{r}

datos %>% 
    summarise(Xbar = mean(TV), Ybar = mean(Sales))


```


### Precisión en estimaciones {-}

Codigo obtenido de
[tidymodels](https://www.tidymodels.org/learn/statistics/bootstrap/). También
pueden consultar la sección correspondiente en libro [R for Data
Science](https://r4ds.had.co.nz/many-models.html).

```{r}

library(rsample)
set.seed(108727)

boots <- bootstraps(datos %>% dplyr::select(Sales, TV), times = 5000, apparent = TRUE)

```

```{r}

ajusta_modelo <- function(split) {
    lm(Sales ~ TV, analysis(split))
}

```

```{r, cache = TRUE}

boot_models <- boots %>%
    mutate(modelo = map(splits, ajusta_modelo), 
           coefs  = map(modelo, tidy)) 
    
boot_coefs <- boot_models %>% 
    unnest(coefs)

```

```{r}

boot_models %>% 
    unnest(coefs) %>% 
    group_by(term) %>% 
    summarise(mean = mean(estimate), se = sd(estimate))

```


```{r}
t_intervals <- int_t(boot_models, coefs)
t_intervals

percentile_intervals <- int_pctl(boot_models, coefs)
percentile_intervals

```


```{r}

ggplot(boot_coefs, aes(estimate)) +
  geom_histogram(bins = 30) +
  facet_wrap( ~ term, scales = "free") +
  geom_vline(aes(xintercept = .lower), data = percentile_intervals, col = "salmon") +
  geom_vline(aes(xintercept = .upper), data = percentile_intervals, col = "salmon") + 
    sin_lineas

```

```{r}

boot_aug <- 
  boot_models %>% 
  sample_n(200) %>% 
  mutate(augmented = map(modelo, augment)) %>% 
  unnest(augmented)

ggplot(boot_aug, aes(TV, Sales)) +
  geom_line(aes(y = .fitted, group = id), alpha = .2, col = "salmon") +
  geom_point() + sin_lineas

```

```{r}

summary(modelo)

```


### Precisión de las predicciones {-}

```{r}

RSE <- sqrt(sum(residuals(modelo)**2)/198)
RSE 
```


Error porcentual: 

```{r}

RSE / mean(datos$Sales)

```


```{r}

summary(modelo)$r.squared

```

## Regresión lineal múltiple {-}

```{r, warning = FALSE}

datos %>% 
    pivot_longer(cols = TV:Newspaper, values_to = "Presupuesto") %>% 
    nest(-name) %>% 
    mutate(modelo = map(data, ~lm(Sales ~ Presupuesto, data = .x)), 
           resumen = map(modelo, tidy)) %>% 
    unnest(resumen) %>% 
    select(-data, -modelo)

```


### Estimación de coefficientes {-}

```{r}

modelo.multiple <- lm(Sales ~ ., data = datos %>% select(-X))
modelo.multiple

```


###  Precisión en las estimaciones {-}

```{r}

X <- as.matrix(datos %>% select(-X, -Sales) %>% mutate( cte = 1))
sigma <- sqrt(var(residuals(summary(modelo.multiple)))*(199/196))
sigma * sqrt(diag(solve(t(X) %*% X)))

```


```{r}

sqrt(diag(vcov(modelo.multiple)))

```


```{r}

summary(modelo.multiple)

```



```{r}

reshape2::melt(cor(datos %>% select(-X))) %>% 
  ggplot(aes(Var1, Var2, fill = value)) + 
    geom_tile() + 
    geom_text(aes(Var2, Var1, label = round(value, 2)), color = "black", size = 4) + 
    sin_lineas + xlab("") + ylab("") + 
    scale_fill_gradient2(low = "blue", high = "salmon", mid = "white", 
                         midpoint = 0, limit = c(-1,1), space = "Lab",
                         name="Correlación\n de Pearson\n")

```


```{r, cache = TRUE}

n <- 1000
p <- 100


simula_modelo <- function(id){
  dt <- as.tibble(matrix(rnorm(n * p), nrow = n, byrow = TRUE)) %>% 
  mutate(y = rnorm(n))

  lm(y ~ ., data = dt)
}

dt <- tibble(id = seq(1000)) %>% 
  mutate(modelo = map(id, simula_modelo), 
         coefs  = map(modelo, tidy)) %>% 
  unnest(coefs) %>% 
  filter(term != "(Intercept)") %>% 
  group_by(id) %>% 
  summarise(nump = sum(p.value < 0.05), .groups = "drop") %>% 
  group_by(nump) %>% 
  summarise(conteo = n(), .groups = 'drop')
  
dt %>% 
  ggplot(aes(nump, conteo)) +
    geom_bar(stat = "identity") + 
    xlab("Número de valores-p significativos") + 
    ylab("Frecuencia")  + sin_lineas

```



```{r}

c(summary(lm(Sales ~ ., data = datos %>% select(-X)))$r.squared, 
  summary(lm(Sales ~ . - Newspaper, data = datos %>% select(-X)))$r.squared, 
  summary(lm(Sales ~ . - Newspaper - Radio, data = datos %>% select(-X)))$r.squared)

```


```{r}
summary(lm(Sales ~ ., data = datos %>% select(-X)))
```


### Predictores categóricos {-}


```{r}

summary(lm(Balance ~ Student, Credit))

```


```{r}

summary(lm(Balance ~ Ethnicity, Credit))

```

```{r}

summary(lm(Balance ~ Income + Student, Credit))

```

### Interacciones {-}

```{r}

summary(lm(Sales ~ TV + Radio + TV*Radio, datos))

```


```{r}

summary(lm(Balance ~ Income + Student + Income * Student, Credit))

```


```{r, fig.asp = .4}

g1 <- Credit %>% 
  ggplot(aes(Income, Balance)) + 
    geom_point() + sin_lineas

g2 <- Credit %>% 
  ggplot(aes(Income, Balance, group = Student, color = Student)) + 
    geom_point() + sin_leyenda + sin_lineas

g3 <- Credit %>% 
  ggplot(aes(Income, Balance, group = Student, color = Student)) + 
    geom_point(alpha = .3) + 
    stat_smooth(method = "lm")  + sin_lineas

g1 + g2 + g3

```
### ¿Interpretación de coeficientes? {-}

```{r, message = FALSE}
kidiq <- read_csv("../datos/kidiq.csv")
summary(lm(kid_score ~ mom_iq, kidiq))
```

```{r}
summary(lm(kid_score ~ mom_iq + mom_hs + mom_iq * mom_hs, kidiq))
```

```{r, message = FALSE}
g1 <- ggplot(kidiq, aes(mom_iq, kid_score)) + 
  geom_point(alpha = .3) + 
  stat_smooth(method = lm, color ='red') + sin_lineas

g2 <- ggplot(kidiq, aes(mom_iq, kid_score, group = mom_hs, color = factor(mom_hs))) + 
  geom_point(alpha = .3) + 
  stat_smooth(method = lm) + sin_lineas

g1 + g2
```

### Relaciones no lineales {-}

```{r}

summary(lm(mpg ~ poly(horsepower, 2, raw = TRUE), Auto))

```


```{r}

g1 <- Auto %>% 
  ggplot(aes(horsepower, mpg)) + 
  geom_point(alpha = .3) + 
  stat_smooth(method = lm, formula = y ~ x, color = 'red') + sin_lineas

g2 <- Auto %>% 
  ggplot(aes(horsepower, mpg)) + 
  geom_point(alpha = .3) + 
  stat_smooth(method = lm, formula = y ~ poly(x, 2, raw = TRUE), color = 'red') + 
  sin_lineas

g1 + g2

```

