
# Regresión logística


```{r setup, include=FALSE, message=FALSE}
library(tidymodels)
library(tidyverse)
library(cmdstanr)
library(rstanarm)
library(arm)
library(bayesplot)
library(loo)

library(patchwork)
library(scales)
knitr::opts_chunk$set(echo = TRUE, message = FALSE, warning=FALSE, 
                      fig.align = 'center', fig.width = 5, fig.height=3, cache = TRUE)
comma <- function(x) format(x, digits = 2, big.mark = ",")
theme_set(theme_linedraw())
color.blues <- c(NA,"#BDD7E7", "#6BAED6", "#3182BD", "#08519C", "#074789", "#063e77", "#053464")
color.itam  <- c("#00362b", "#00503f", "#006953", "#008367", "#009c7b", "#00b68f")


sin_lineas <- theme(panel.grid.major = element_blank(), panel.grid.minor = element_blank())
sin_leyenda <- theme(legend.position = "none")
sin_ejes <- theme(axis.ticks = element_blank(), 
                  axis.text = element_blank())
```


```{r}
bayes_sim <- function(n, a=-2, b=0.8, refresh = 0){
  x <- runif(n, -1, 1)
  z <- rlogis(n, a + b*x, 1)
  y <- ifelse(z>0, 1, 0)
  fake <- data.frame(x, y)
  glm_fit <- glm(y ~ x, family = binomial(link = "logit"), data = fake)
  stan_fit <- stan_glm(y ~ x, family = binomial(link = "logit"),
     prior=normal(0.5, 0.5, autoscale=FALSE), data = fake, 
     refresh = refresh)
  display(glm_fit, digits=1)
  print(stan_fit, digits=1)
}
```

```{r}

SEED <- 363852
set.seed(SEED)

bayes_sim(10)


```

```{r}
bayes_sim(100)
```

```{r}
bayes_sim(1000)
```

## Construcción de modelo {-}

```{r}
invlogit <- plogis
```


#### Carga de datos

```{r}
wells.loc <- read.csv("../datos/arsenic/All.csv")

wells.loc %>% 
    mutate(seguro = factor(ifelse(As > 50, "Si", "No"))) %>% 
    filter(X > 100) %>% 
    ggplot(aes(X,Y)) + 
    geom_point(aes(color = seguro), size = .5) + 
    sin_lineas + coord_equal() + #sin_leyenda + 
    labs(title = 'Ubicación de pozos') + 
    theme(axis.ticks = element_blank(), axis.text.y = element_blank()) + 
    theme(axis.ticks = element_blank(), axis.text.x = element_blank())

```


```{r }
wells <- read.csv("../datos/arsenic/wells.csv")
head(wells)
n <- nrow(wells)
```

## Modelo nulo

#### Log-score para decisiones con una moneda

```{r }
prob <- 0.5
round(log(prob)*sum(wells$switch) + log(1-prob)*sum(1-wells$switch),1)
```

#### Log-score para modelo con solo el intercepto

```{r }
round(c(prob = prob <- mean(wells$switch)),2)
round(c(log.score = log(prob)*sum(wells$switch) + log(1-prob)*sum(1-wells$switch)),2)
```

```{r}
fit_0 <- stan_glm(switch ~ 1, 
                  family = binomial(link = "logit"), 
                  data=wells, 
                  refresh = 0)
```

```{r}
print(fit_0, 2)

posterior_epred(fit_0, draws= 4000, newdata = tibble(x = 0)) %>% 
    as_tibble() %>% 
    ggplot(aes(`1`)) + 
        geom_histogram(fill = 'darkgray') + 
        geom_vline(xintercept = mean(wells$switch), lty = 2) + sin_lineas + 
    xlab("Probabilidad de cambio")

```


```{r}
(loo0 <- loo(fit_0))
```


## Modelo con un predictor

#### Ajustamos un modelo considerando la distancia al pozo

```{r}

wells %>% 
    ggplot(aes(x = dist)) + 
        geom_histogram(fill = "darkgray") + sin_lineas + 
        xlab("Distancia al pozo mas cercano")

```


```{r results='hide'}
fit_1 <- stan_glm(switch ~ dist, 
                  family = binomial(link = "logit"), 
                  data=wells, 
                  refresh = 0)

print(fit_1, digits=3)
```


```{r}

wells <- wells %>% mutate(dist100 = dist/100)

fit_2 <- stan_glm(switch ~ dist100, 
                  family = binomial(link = "logit"), 
                  data=wells, 
                  refresh = 0)

print(fit_2, digits=3)

```

#### Graficando el modelo

```{r}
nsamples <- 100
ngrid    <- 100

posterior_epred(fit_2, draws = nsamples,
                newdata = tibble(dist100 = seq(0, 4, length.out = ngrid))) %>% 
    as_tibble() %>% 
    mutate(id_sample = 1:nsamples) %>% 
    pivot_longer(cols = 1:ngrid) %>% 
    mutate(name = fct_inorder(name)) %>% 
    group_by(name) %>% 
    summarise(mean = mean(value), 
           hi = quantile(value, .95), 
           low = quantile(value, .05)) %>% 
    mutate(dist100 = seq(0, 4, length.out = ngrid)) %>% 
    ggplot(aes(dist100 * 100, mean)) + 
        geom_ribbon(aes(ymin = low, ymax = hi), alpha = .3, color = 'darkgray') + 
        geom_line() + sin_lineas + 
        geom_jitter(data = wells, aes(dist, switch), height = .02,  size = 1, width = .01) + 
        labs(x = 'Distancia al pozo seguro mas cercano')
    

```

#### LOO log score

```{r }
(loo2 <- loo(fit_2, save_psis = TRUE))

loo_compare(loo1, loo0)
```

#### Grafico de incertidumbre en los dos coeficientes

```{r}

fit_2 %>% 
    as_tibble() %>% 
    ggplot(aes(`(Intercept)`, dist100)) + 
        geom_point() + 
        labs(x = expression(beta[0]), 
             y = expression(beta[1])) + 
    sin_lineas

```

## Dos predictores

#### Histograma de los niveles de arsénico

```{r}

ggplot(wells, aes(arsenic)) + 
    geom_histogram(fill = 'darkgray') + 
    geom_vline(xintercept = .5, lty = 2, color = 'black', size = 1.5) + 
    sin_lineas


```

#### Fit a model using scaled distance and arsenic level

```{r}
fit_3 <- stan_glm(switch ~ dist100 + arsenic, 
                  family = binomial(link = "logit"), 
                  data=wells, 
                  refresh = 0)

print(fit_3, digits=2)
```

#### Comparando e interpretando coeficientes

```{r}

fit_3 %>% 
    as_tibble() %>%
    pivot_longer(cols = dist100:arsenic) %>% 
    group_by(name) %>% 
    summarise(estimate = mean(value)) 

estimate <- fit_3 %>% 
    as_tibble() %>%
    pivot_longer(cols = dist100:arsenic) %>% 
    group_by(name) %>% 
    summarise(estimate = mean(value)) %>% 
    pull(estimate)

sd.obs <- wells %>% 
    pivot_longer(cols = c(dist100,arsenic)) %>% 
    group_by(name) %>% 
    summarise(obs.sd = sd(value)) %>% 
    pull(obs.sd)

c(estimate * sd.obs)/4
```

```{r}

(dt <- tibble(dist100 = c(.05, 0.05), arsenic = c(.5, 1.5)))

as_tibble(posterior_epred(fit_3, newdata = dt)) %>% 
    pivot_longer(cols = 1:2) %>% 
    group_by(name) %>% 
    summarise(estimate = mean(value), 
              sd = sd(value), 
              lb.90 = quantile(value, .05), 
              ub.90 = quantile(value, .95), .groups = "drop")

```

#### LOO log score

```{r }
(loo3 <- loo(fit_3, save_psis = TRUE))
```

#### Comparando modelos

```{r }
loo_compare(loo2, loo3)
```

#### Incorporando interacciones

```{r}
fit_4 <- stan_glm(switch ~ dist100 + arsenic + dist100:arsenic,
                  family = binomial(link="logit"), data = wells, 
                  refresh = 0)
```

```{r }
print(fit_4, digits=2)
```

#### LOO log score

```{r }
(loo4 <- loo(fit_4))
```

#### Compare models

```{r }
loo_compare(loo3, loo4)
```

#### Centrando predictores

```{r }
wells$c_dist100 <- wells$dist100 - mean(wells$dist100)
wells$c_arsenic <- wells$arsenic - mean(wells$arsenic)
```

```{r}
fit_5 <- stan_glm(switch ~ c_dist100 + c_arsenic + c_dist100:c_arsenic,
                  family = binomial(link="logit"), data = wells, 
                  refresh = 0)
```

```{r }
print(fit_5, digits=2)
```


```{r}
(loo5 <- loo(fit_5))
```

```{r}
print(fit_4, digits = 3)
print(fit_5, digits = 3)
```

#### Comparando incertidumbre

```{r}
mcmc_pairs(fit_4)
mcmc_pairs(fit_5)
```
#### Graficando el ajuste del modelo

```{r }

nsamples <- 100
ngrid    <- 100

posterior_epred(fit_4, draws = nsamples,
                newdata = tibble(dist100 = rep(seq(0, 3.5, length.out = ngrid), 2), 
                                 arsenic = rep(c(.5, 1.5), each = ngrid))) %>% 
    as_tibble() %>% 
    mutate(id_sample = 1:nsamples) %>% 
    pivot_longer(cols = 1:(ngrid + ngrid)) %>%         # Etiquetas para graficar
    mutate(dist100 = rep(seq(0, 3.5, length.out = ngrid), 2 * nsamples), 
           pred_id = factor(rep(rep(c(0,1), each = ngrid), nsamples))) %>% 
    group_by(pred_id, dist100) %>%                     # Agrupamos
    summarise(mean = mean(value), 
           hi = quantile(value, .95), 
           low = quantile(value, .05), 
           .groups = 'drop') %>%                       # Graficamos
    ggplot(aes(dist100 * 100, mean)) + 
        geom_ribbon(aes(ymin = low, ymax = hi, group = pred_id), alpha = .3, fill = 'darkgray') +
        geom_line(aes(group = pred_id, color = pred_id)) + sin_lineas + 
        geom_jitter(data = wells, aes(dist, switch), height = .02,  size = 1, width = .01) + 
        labs(x = 'Distancia al pozo seguro mas cercano') + 
        annotate("text", x = 50, y = .29, label = "Arsenic = 0.5") + 
        annotate("text", x = 50, y = .75, label = "Arsenic = 1.5") + sin_leyenda

```